【裁判字號】    88,上訴,807
【裁判日期】    890120
【裁判案由】    誣告等
【裁判全文】
臺灣高等法院臺中分院刑事判決                    八十八年度上訴字第八○七號
    上  訴  人  臺灣台中地方法院檢察署檢察官
    上  訴  人
    即  被  告  戊  ○
    選任辯護人  黃幼蘭
                羅豐胤
                洪明儒
    被      告  丁○○
                癸○○
    右二人共同
    選任辯護人  陳呈雲
右上訴人因被告等誣告等案件，不服臺灣台中地方法院八十七年度訴字第二五七一號
中華民國八十八年二月十二日第一審判決（起訴案號：臺灣台中地方法院檢察署八十
七年度偵字第一二八八○、一五八五三號），提起上訴，本院判決如左：
      主  文
上訴駁回。
戊○緩刑肆年
      事  實
一、緣戊○於民國八十六年八月十一日上午十一時許，在台中縣潭子鄉○○村○○路
    ○段三八四之二號門前，因停車與癸○○發生爭執，二人進而相互毆打，並分別
    提出傷害告訴，戊○因而懷恨在心，乃基於公然侮辱人之犯意，於八十七年五月
    二十五日上午十時二十分許，在本院豐原簡易庭第一法庭審理八十七年度豐簡字
    第二三八號損害賠償事件時，公然在法庭內以「幹你娘老雞歪」之穢語辱罵癸○○。
二、戊○明知其於八十六年八月十一日上午十一時許，在台中縣潭子鄉○○村○○路
    ○段二四八之二號前與癸○○因停車發生糾紛而傷害癸○○時，辛○○在現場附
    近聞見二人爭吵聲音，而於台灣台中地方法院檢察署八十六年度偵字第一九六三
    六號偵查戊○傷害案件及臺灣台中地方法院審理八十六年度易字第五六一二號癸○○傷害案件中出庭均據實作證，竟意圖使辛○○受刑事處分，虛構辛○○係收
    受癸○○之新台幣（下同）二萬元始出庭作偽證之事實，而於八十六年十二月二
十一日上午十一時許，至台灣台中地方法院檢察署按鈴申告辛○○涉犯偽證罪，
    嗣經該署檢察官查明以八十六年度偵字第二四三七五號為不起訴之處分。
三、案經癸○○、辛○○訴由臺灣臺中地方法院檢察署檢察官偵查起訴。
    理  由
壹、被告戊○部分：
一、訊據被告戊○對於右揭時地出言辱罵告訴人癸○○之事實坦承不諱，其雖辯稱：
    係癸○○先罵伊，伊才回罵癸○○云云。惟縱使癸○○有辱罵被告戊○之犯行，
    亦不能解免被告戊○之公然侮辱犯行，其辯解自非可採。復有原審法院豐原簡易
    庭之言詞辯論筆錄影本附於偵查卷（見八十七年度偵字第一二八八０號偵查卷第
    三八、三九頁）可稽。而該法庭審理案件時，有法官、書記官、通譯、原告、被
    告等人在場，且所行係公開法庭，任何人得進入旁聽，顯屬不特人或多數人所得
    共見共聞之情形，被告在此公然狀況下出言辱罵告訴人，其事證至為明確，所為
    公然侮辱犯行堪以認定。
二、訊據被告戊○矢口否認有何誣告犯行，辯稱：當日辛○○確實不在場，他是收受
    癸○○之二萬元始出庭作偽證云云。惟查：
    (一)被告戊○於右開時地以辛○○拿癸○○所給之二萬元出庭作證而告發辛○○涉
      犯偽證罪嫌之情事，有台灣台中地方法院檢察署八十六年度偵字第二四三七五
      號偵查卷所附之申告單及訊問筆錄可稽。
    (二)被告戊○據以告發辛○○涉犯偽證罪之辛○○收受癸○○交付二萬元始出庭作
      證乙節，雖經證人康定發於前開偽證案件偵查中證稱伊是在八十六年十一月十
      一日早上八點左右親眼看到癸○○交付二萬元給辛○○（見該偵查卷影本第三
      十五頁），惟其所述交付日期與戊○於原審審理時所稱是八十六年十一月二十
      日有所不符，其真實性即有可疑。又戊○於原審審理時，於八十八年一月十五
      日提出聲請調查證據狀中陳明己○○可證明癸○○於八十六年十一月二十日上
      午八時許交付二萬元給辛○○之事實，然證人己○○對該待證事項，於該偽證
      案件之偵查中已證稱並不知悉（見該偵查卷影本第三十五頁）。證人己○○於
      本院則證稱有看見癸○○拿錢給辛○○，辛○○用手比二指給被告癸○○看，
      癸○○點頭（見本院卷二第六頁），其前後供述不一，足見其供詞不足採。再
      證人庚○○雖於原審審理時證稱：「（問：八十六年十一月二十日上午八時許
      ，有無見癸○○將二萬元在辛○○家三八四號門口交付給辛○○﹖）有的，當
      時我在三八四之九號門邊洗車打蠟，因為我愛車子乾淨，當時癸○○交一疊錢
      給辛○○，辛○○當場數錢，癸○○用食指、中指手勢比『二字型』，所以猜
      是二萬元，癸○○告訴辛○○『到法院要小心謹慎』，那是我當時看到的情形
      」、「（問：當時現場有那些人﹖）有康定發及老太婆己○○，她當時站在三
      八四之二號與康定發聊天」，但其所述之情顯與常情有違。蓋癸○○苟有以二
      萬元收買辛○○出庭作偽證，衡情必在極為私密之情形下進行，至愚者亦不致
      在辛○○的家門口之巷道邊，讓第三人得以見聞交付金錢之情形下交付該二萬
      元，更不致於在交付時尚以手勢比出交付之金額總數。又己○○當時如在場見
      聞該事，何以於前開檢察官偵查時證稱並不知情﹖是以，戊○所指訴辛○○收
      受癸○○之二萬始出庭作偽證一事，應屬虛偽。
    (三)辛○○於八十六年八月十一日上午十一時許確有在場目睹戊○與癸○○發生爭
      執之情，業據辛○○於偽證案件之偵查中辯述明確，復有證人陳松欽及癸○○
      於該案件中證述綦詳。被告戊○雖辯稱陳松欽是辛○○的好友，所述內容偏頗
      不足採信，惟未舉證加以證明，是尚難僅因陳松欽是辛○○之友人即否定其證
言之真實性。至於警員熊一清雖於原審審理八十六年度易字第五六一二號癸○○傷害案件時證稱當時前往現場處理該糾紛時，印象中未與辛○○交談過，惟
      熊一清於八十六年十二月十二日在偵查中證稱：當時法官問伊是否見過庭上之
      郭某（即辛○○），因伊不記得有這個人，也不確定，應該有人在旁圍觀，伊
      祇記得有一個老先生在旁邊，其他人沒有特別留意等語（見八十六年度偵字第
      二四三七五號影本第四六頁）。是證人熊一清之證言不足以採為辛○○不在現
      場之證明，復據檢察官於該偽證案件之不起訴處分書中詳述明確（參八十六年
      度偵字第二四三七五號不起訴處分書）。而戊○因傷害癸○○案件，已經本院
      判決確定，亦認定辛○○、陳松欽係在場之證人，且所認定之事實與證人辛○○供證之情節相符、此有調閱本院八十七年度上易字第一六五三號卷可稽。從
      而，辛○○確有於上揭時地目睹戊○與癸○○發生肢體衝突過程之事實，應堪
      確認，而證人丙○○之證言自不得作為被告戊○有利之認定。是被告戊○指訴
      辛○○未在現場見聞，而係收受癸○○之二萬元始出庭作偽證一事，顯屬虛偽
      。綜上所述，被告戊○涉犯誣告罪之事證明確，其犯行堪以認定。被告戊○就
      此部分聲請本院再予傳訊證人熊一清到庭作證，即無必要，併此敘明。
三、核被告戊○所為，係犯刑法第三百零九條第一項之公然侮辱罪及第一百六十九條
    第一項之誣告罪。所犯二罪間，犯意各別，罪名互異，應分論併罰。原審認被告
    罪證明確，適用刑法第三百零九條第一項、第一百六十九條第一項、第四十一條
    、罰金罰鍰提高標準條例第一條前段、第二條之規定，並審酌被告戊○之品行、
    犯罪之動機、手段、目的、所生危害及犯罪後之態度等一切情狀，就公然侮辱罪
    部分量處拘役四十日，並諭知易科罰金之折算標準，就誣告罪部分量處有期徒刑
    一年，其認事用法，均無不合，量刑亦屬妥適。被告戊○上訴意旨仍執陳詞，指
    摘原判決不當，自無理由，應予駁回。又查被告戊○未曾受有期徒刑以上刑之宣
    告，此有本院被告全國前案紀錄表附卷可稽，被告戊○經此刑之宣告後，當知警
    惕應無再犯之虞，本院因認其所犯公然侮辱、誣告等罪以暫不執行其刑為適當，
    併以宣告緩刑四年，用啟自新。
四、公訴意旨另以：被告戊○基於概括犯意，於八十六年十月十五日下午、同年十一
    月二十日下午及八十七年四月三日，在原審審理八十六年度易字第六八九三號戊○傷害案件之法庭內外，不特定人得共見共聞之地點，以「癸○○與辛○○有曖
    昧親蜜關係」、「他們（指陳、郭二人）二人在小自客車上有親蜜關係，曖昧關
    係及辛○○有收受癸○○之好處」及「辛○○接受癸○○之賄賂才出庭為其作證
    」；及於八十七年五月十二日上午九時許，在本院刑事第五法庭外，以三字經「
    幹你娘」多次辱罵癸○○，因認戊○涉犯連續公然侮辱罪嫌。訊據被告戊○否認
    有何右揭犯行，辯稱：伊僅說辛○○拿癸○○的錢，二人有金錢上之密切關係，
    並未以三字經辱罵癸○○云云。經查：癸○○及辛○○告訴被告戊○公然侮辱，
    除渠等二人之指訴外，另舉證人陳松欽、熊一清為證，陳松欽於偵查中證稱：「
    （問：八十六年十月十五日下午及十一月二十日下午在法庭外及法庭內，你有無
    聽到被告公然侮辱告訴人﹖）沒有，我是在八十七年四月三日及八十七年五月十
    二日有聽到。八十七年四月三日早上在法庭外，戊○說我及警員（指熊一清）、
    辛○○被癸○○收買，並用三字經罵我們四人，並說癸○○與辛○○有親密關係
    ，辛○○才出庭作證，警員也有聽到，五月十二日上午在法庭外，戊○並說我被
    收買，這次在外面沒有罵告訴人」；熊一清證稱：「（問：八十六年十月十五日
    下午在地院開庭時，在法庭外及法庭內有無聽到戊○對癸○○及辛○○講一些侮
    辱的話﹖）在法官開庭時，戊○有對著我們說，我們都是在作偽證」「（問：是
    否有聽到戊○對癸○○說她與辛○○有親密愛昧關係，及在自己客車上有親密關
    係，辛○○有收癸○○好處等的話﹖）在我去地院第二次作證時，大約是八十七
    年四月三日開庭的那次，在庭外時，戊○有說出來作證的人都有收癸○○的好處
    ，當時我也在場，但我沒有聽到戊○說癸○○與辛○○有親密愛昧關係的話」「
    （問：八十七年四月三日是否有聽見戊○罵癸○○三字經﹖）我沒聽見」「（問
    ：八十六年十月十五日及八十六年十一月二十日，有無聽見戊○公然侮辱癸○○
    ﹖）沒有，戊○只是說我們作偽證，沒有聽到其他的話」「（問：八十七年五月
    十二日上午九時，在台中高分院刑事庭第五法庭外是否有聽見戊○罵癸○○三字
    經﹖）沒有」。證人陳松欽、熊一清就告訴人指訴被告戊○於八十七年五月十二
    日上午九時許在台灣高等法院台中分院刑事第五法庭外，以三字經辱罵告訴人多
    次部分，均證述並未聽聞，被告戊○又嚴以否認，是尚難僅憑告訴人之指訴遽認
    被告戊○涉犯該罪責。至於告訴人指訴被告戊○在法庭內外，不特定人得共見共
    聞之地點，以「癸○○與辛○○有曖昧親蜜關係」、「他們（指陳、郭二人）二
    人在小自客車上有親蜜關係，曖昧關係及辛○○有收受癸○○之好處」及「辛○○接受癸○○之賄賂才出庭為其作證」等語污辱告訴人之情，核與陳松欽、熊一
    清證述之情節大致相符，被告戊○於右揭時地確有如是陳述，而其陳述內容客觀
    上足以損害告訴人之名譽，應堪認定。惟按被告戊○上揭所述內容，係足以損害
    告訴人二人名譽之具體事實，非屬一般謾罵性之言詞，應屬刑法誹謗罪之規範範
    疇。又被告戊○之所以如此陳述，無非因癸○○告訴其傷害，而於該傷害案件審
    理時，恐因辛○○、陳松欽、熊一清等人之證詞對其不利，乃為捍衛自身之訴訟
    上利益，以免遭法院判決有罪，始於法庭內外出此言語，其非以損害告訴人二人
    之名譽為唯一目的至為灼然，應認被告係屬善意發表言論。告訴人癸○○既對被
    告戊○提出傷害告訴，其對戊○為圖獲判無罪而在遭追訴傷害罪責之法庭內外為
    上開陳述，其內容固不免損及告訴人之名譽，惟告訴人在此涉訟情形下，應負有
    容忍之義務。從而，本於保障被告訴訟防禦權之精神，並揆諸刑法第三百十一條
    第一款：因自衛、自辯或保護合法之利益而以善意發表言論者不罰之規定，被告
    前揭行為尚屬不罰。綜上所述，被告上開行為，或屬不能證明犯罪，或為不罰，
    本應諭知無罪判決，惟因公訴人認此部分，與前開起訴經本院論罪科刑之公然侮
    辱部分，有連續犯之裁判上一罪關係，依審判不可分原則，爰不另為無罪之諭知
    。
貳、被告癸○○、丁○○部分：
一、公訴意旨略以：被告癸○○因細故與戊○發生糾紛為戊○所傷害，雙方涉訟於法
    院，癸○○竟心生不滿，夥同被告丁○○基於毀損他人之物之犯意聯絡，於八十
    七年七月十三日中午一時三十分許，在台中縣潭子鄉○○路○段三八四之九號門
    前，由癸○○拿菜刀揮砍戊○所有車牌號碼ＡＨ─五七五０號自用小客車之車頭
    ，丁○○則持老式剪刀刮劃車身四週，並刺破車子前後車燈，足以生損害於戊○
    。因認被告二人涉犯刑法第三百五十四條之毀損罪嫌。
二、按犯罪事實應依證據認定之，無證據不得推定其犯罪事實；又不能證明被告犯罪
    者，應諭知無罪之判決，刑事訴訟法第一百五十四條、第三百零一條第一項分別
    定有明文。再認定不利於被告之事實，須依積極證據，苟積極證據不足為不利於
    被告事實之認定時，即應為有利於被告之認定．更不必有何有利之證據；而告訴
    人之告訴，係以使被告受刑事訴追為目的，是其陳述是否與事實相符，仍應調查
    其他證據以資審認，始得為被告不利之認定；倘被害人之陳述尚有瑕疵，則在未
    究明前，遽採為論罪科刑之根據，即難認為適法，亦經最高法院分別著有三十年
    上字第八一六號、五十二年台上字第一三００號、六十一年台上字第三０九九號
    判例可資參照。
三、公訴人認被告二人涉犯毀損罪嫌，無非以告訴人戊○之指訴、證人庚○○之證述
    ，及車號ＡＨ─五七五０自小客車毀損之照片十幀為其論據。訊據被告癸○○、
    丁○○二人堅決否認有何右揭毀損犯行，均辯稱：伊等於當天下午三時四十五分
    須至台灣高等法院台中分院開庭，於該日下午一時許即開車到台中市○區○○路
    六十二號陳呈雲律師事務所拿取刑事補具告訴理由狀後，再回到伊住處要與證人
    辛○○、陳松欽、甲○○一同到台灣高等法院台中分院開庭，伊回到家時已是當
    日下午二時三十分許，並未在上開時地毀損告訴人之車輛等語。經查原審訊之證
    人庚○○證稱：八十七年七月十三日中午，伊在車內睡覺，約二時三十分左右，
    聽到車子被人敲擊四聲，聲音很大，伊被驚醒，因車上有鐘，知道是二時三十分
    ，抬起頭來看見癸○○拿菜刀，丁○○拿老式剪刀匆忙離開現場，因敲擊的不是
    伊的車，沒有理會，迨戊○約三點左右要來開車，見車子被破壞，就報警處理。
    當時只有伊在場，當天伊沒有告訴戊○誰破壞她的車，且因未見到被告二人破壞
    車子的動作，不能確定，因而沒有向警察說。約經過一週以後的某日早上十時左
    右，在三八四之九號巷口，戊○一直問伊車子為何被破壞，伊只好告訴她當天聽
    到敲擊聲，及見到丁○○、癸○○拿剪刀及菜刀匆匆離開現場之情形，伊並沒有
    告訴她發生的時間（見原審卷第六三、六四頁）。告訴人戊○則陳稱：伊是越想
    越不甘心，才去按鈴申告，之前有問過庚○○誰破壞車子，他說：「你自己知道
    的」，並未向伊表示他有看到什麼（見原審卷第六四頁）。綜觀二人所述，渠等
    對戊○如何知悉是被告二人毀損其車輛一節，所為陳述有所出入，而告訴人戊○
    上揭所言如果為真，實難想像其何以能在按鈴申告時具體指出癸○○拿菜刀砍車
    子的車頭，而丁○○是拿老式剪刀刮車子四周圍的車身等情。又證人徐順天既稱
  當時因車上有鐘所以知道毀損之時間是二時三十分，何以在偵查中證述係當日二
    時看到被告二人離開（見八十七年偵字第一二八八０號偵查卷第二十三頁背面）
    ，而告訴人申告時則稱是當日一時三十分被毀損車輛。再庚○○於本院供稱其係
    住在台中縣潭子鄉○○村○○路○段三八四號之二，其所有之自用小客車係停於
    其住處之前，證人庚○○證稱當時是在車上睡覺，惟查本件告訴人告訴案發之時
    間為八十七年七月十三日下午，時值盛夏，天氣炎熱，一般人當無於大熱天不在
    屋內睡覺，而卻睡於屋外猶如烤箱之汽車內而又未開冷氣之理，是證人庚○○供
    稱當天伊在車內睡覺有有聽聞敲擊聲且有看見被告癸○○、丁○○二人攜剪刀及
    菜刀匆匆離開現場，已值可疑。又證人庚○○係受戊○委託代收出租房屋之租金
    ，且當天又要陪同戊○至法院開庭，足見二人交情非淺，其苟真聽聞敲擊聲且目
    睹被告二人攜剪刀及菜刀匆匆離開現場，豈有不告訴戊○之理﹖又證人己○○於
    本院到庭證稱其是當日快近中午時看見被告癸○○、丁○○二人分持蔡刀及剪包
    毀損被告戊○之車子（見本院卷二第八頁）。另告訴人聲請傳訊之證人乙○○、
    壬○○、李旻鴻三人到庭作證，三人就被告癸○○、丁○○損害告訴人戊○汽車
    之部位、時間互不一致，其中證人證人乙○○、李旻鴻陳稱被告癸○○、丁○○
    二人有刺破輪胎，惟告訴人戊○所告訴之損壞部分並無損壞輪胎部分，而證人壬○○陳述之時間先則答稱係八十八年暑假，嗣經本院問完所有證人後再次詢問何
    年發生，始改稱係八十七年。而證人即告訴人戊○之孫乙○○證稱其於當時看見
    被告癸○○、丁○○毀損告訴人戊○之車時，即告訴是被告癸○○、丁○○二人
    所毀損，則戊○當時即已知被毀損並前往查看車損情形，然證人庚○○於卻說戊○是約三點左右要來開車，經本院比對證人相互間之供詞，及證人與戊○間之供
    詞，互不一致，且互為矛盾。況戊○於民國八十六年八月十一日上午十一時許，
    在台中縣潭子鄉○○村○○路○段三八四之二號門前，因停車與癸○○發生爭執
    ，戊○要求被告癸○○賠償其車損害時，被告癸○○於八十六年十二月二日及八
    十六年十二月十六日即有拍照存證，戊○之車車身當時即有被刮之痕跡，此有被
    告癸○○、丁○○提出之照片三張附卷可稽（見原審卷第四九、五○頁）。又被
    告癸○○、丁○○於當天一時許，曾開車前往台中市○○路六二號陳呈雲律師事
    務所拿取補具告訴理由狀後，再回住處與證人陳松欽等人一同到法院開庭，準備
    當天下午三時四十五分另案開庭時交給法官，而被告癸○○、丁○○是於當天下
    午一時四十分許到達陳呈雲律師事務所，已據陳呈雲律師陳稱在卷，並有被告癸○○、丁○○提出之補具告訴理由狀影本附卷可稽（見本院卷一第一二一頁），
    戊○指訴被告癸○○、丁○○於八十七年七月十三日下午一時三十分許損壞其自
    用小客車，被告癸○○、丁○○二人既未在場，且告訴人戊○指訴車身刮痕及證
    人乙○○、李旻鴻所指述輪胎部分，被告癸○○、丁○○並未為此行為。綜上所
    述，足見告訴人戊○及證人庚○○二人之陳述，多所矛盾，且與常情相悖，要難
    採為認定被告二人涉犯毀損罪責之證據，又本案亦無該剪刀及菜刀扣案可資佐憑
    。被告癸○○、丁○○辯稱其等未毀損戊○之自用小客車，自堪採信。從而被告
    癸○○、丁○○聲請本院再傳訊證人陳松欽、甲○○、辛○○及告訴人戊○聲請
    傳訊證人丑○○到庭作證，亦無必要，併此敘明。公訴人所舉之證據不足以證明
    被告二人有毀損犯行，本院復查無證據證明被告二人涉犯該罪，原審因而為無罪
    之判決，經核並無不合，檢察官上訴仍執陳詞，指摘原判決不當，為無理由，應
    予駁回。
參、據上論斷，應依刑事訴訟法第三百六十八條，刑法第七十四條第一款，判決如主
    文。
本案經檢察官子○○到庭執行職務。
中      華      民      國    八十九      年      一      月    二十    日
                                  臺灣高等法院臺中分院刑事第七庭
                                        審判長法  官  劉  連  星
                                              法  官  江  錫  麟
                                              法  官  林  秋  華
右正本證明與原本無異。
誣告部分得上訴。其餘不得上訴。
如不服本判決應於收受送達後十日內向本院提出上訴書狀，其未述上訴之理由者並
得於提起上訴後十日內向本院補提理由書（均須按他造當事人之人數附繕本）。
                                              書記官  阮  正  枝
中      華      民      國    八十九      年      一      月    二十一  日
附錄論罪科刑法條
刑法第三百零九條第一項：
公然侮辱人者，處拘役或三百元以下罰金。
刑法第一百六十九條第一項
意圖他人受刑事或懲戒處分，向該管公務員誣告者，處七年以下有期徒刑。
                                                                        Ａ


司法院資訊處製作；財團法人民間司法改革基金會備份。
